---
title: "Memvisualisasikan Data Geologi dengan GeoDataViz"
author: "Ghozian Islam Karami"
date: "2025-09-17"
categories: [R, Shiny, Visualisasi, Tools]
description: "Panduan lengkap menggunakan aplikasi GeoDataViz untuk analisis dan visualisasi data lubang bor"
page-layout: article
sidebar: blog-sidebar

format:
  html:
    code-fold: false
    code-tools: true
    toc: true
    toc-location: right
---

## Pengenalan GeoDataViz {#introduction}

**GeoDataViz** adalah aplikasi R Shiny yang saya kembangkan sebagai *workbench* open-source untuk visualisasi, analisis, dan validasi data geologi. Aplikasi ini dirancang khusus untuk menangani data lubang bor dan memberikan insights yang valuable untuk decision-making di lapangan.

## Fitur Utama {#features}

### 1. Upload dan Validasi Data
- Import data dari berbagai format (CSV, Excel)
- Validasi otomatis struktur data
- Deteksi anomali dalam dataset

### 2. Visualisasi 3D Interaktif
- Plot lubang bor dalam ruang 3D
- Kontrol interaktif untuk rotasi dan zoom
- Color coding berdasarkan parameter geologi

### 3. Analisis Statistik
- Distribusi kadar mineral
- Korelasi antar variabel
- Summary statistics per domain geologi

## Demo Visualisasi Interaktif {#demo}

Mari kita buat contoh visualisasi interaktif yang menunjukkan kekuatan R dalam analisis data geologi:

```{r}
#| label: fig-interactive-plot
#| fig-cap: "Plot interaktif hubungan kedalaman vs kadar emas. Hover untuk detail!"
#| warning: false
#| message: false

library(plotly)
library(dplyr)

# Simulasi data lubang bor yang lebih kompleks
set.seed(456)
complex_data <- tibble(
  drill_hole = rep(paste0("DDH-", 1:5), each = 30),
  depth_m = rep(seq(0, 145, by = 5), 5),
  au_gt = abs(rnorm(150, mean = 1.2, sd = 0.8)) + 
          ifelse(depth_m > 50 & depth_m < 100, 2, 0),
  rock_type = sample(c("Waste", "Low Grade", "High Grade"), 150, 
                     replace = TRUE, prob = c(0.4, 0.4, 0.2)),
  recovery_pct = 85 + rnorm(150, 0, 5)
)

# Buat plot interaktif
p <- complex_data %>%
  ggplot(aes(x = depth_m, y = au_gt, color = rock_type, size = recovery_pct)) +
  geom_point(alpha = 0.7) +
  scale_color_manual(values = c("Waste" = "#FF6B6B", 
                                "Low Grade" = "#FFE66D", 
                                "High Grade" = "#4ECDC4")) +
  scale_size_continuous(range = c(2, 8)) +
  labs(
    title = "Analisis Kadar Emas vs Kedalaman (Multi-Hole)",
    x = "Kedalaman (m)",
    y = "Kadar Emas (g/t)",
    color = "Tipe Batuan",
    size = "Recovery (%)"
  ) +
  theme_minimal() +
  facet_wrap(~drill_hole, scales = "free")

# Konversi ke plotly untuk interaktivitas
ggplotly(p, tooltip = c("x", "y", "colour", "size"))
```

## Workflow Analisis Data {#workflow}

### Step 1: Data Import dan Cleaning
```{r}
#| label: data-cleaning
#| echo: true
#| eval: false

# Contoh workflow data cleaning
library(tidyverse)

# Import data
raw_data <- read_csv("drill_data.csv")

# Basic cleaning
clean_data <- raw_data %>%
  # Remove outliers
  filter(grade > 0, grade < 50) %>%
  # Standardize naming
  rename_with(tolower) %>%
  # Handle missing values
  drop_na(critical_columns)
```

### Step 2: Exploratory Data Analysis
```{r}
#| label: histogram-analysis
#| fig-cap: "Distribusi kadar emas menunjukkan karakteristik log-normal"
#| warning: false

# Analisis distribusi kadar
complex_data %>%
  ggplot(aes(x = au_gt, fill = rock_type)) +
  geom_histogram(bins = 30, alpha = 0.7, position = "identity") +
  scale_fill_manual(values = c("Waste" = "#FF6B6B", 
                               "Low Grade" = "#FFE66D", 
                               "High Grade" = "#4ECDC4")) +
  labs(
    title = "Distribusi Kadar Emas per Tipe Batuan",
    x = "Kadar Emas (g/t)",
    y = "Frekuensi",
    fill = "Tipe Batuan"
  ) +
  theme_minimal() +
  facet_wrap(~rock_type, scales = "free_y")
```

## Best Practices {#best-practices}

1. **Selalu validasi data** sebelum analisis
2. **Gunakan visualisasi interaktif** untuk eksplorasi
3. **Dokumentasikan semua asumsi** dalam analysis
4. **Version control** untuk reproducibility

## Kesimpulan {#conclusion}

GeoDataViz memberikan platform yang powerful untuk analisis data geologi dengan pendekatan modern. Kombinasi R, Shiny, dan visualisasi interaktif memungkinkan geologist untuk:

- Mengidentifikasi pola dengan lebih cepat
- Membuat keputusan berbasis data
- Mengkomunikasikan hasil dengan efektif

Tertarik untuk mencoba? Hubungi saya untuk akses ke aplikasi atau konsultasi!

---

*Next post: Geostatistik dengan R - Dari Variogram hingga Kriging* 📊⛏️